【裁判字號】    91,交易,216
【裁判日期】    920407
【裁判案由】    過失傷害
【裁判全文】
臺灣高雄地方法院刑事判決                        九十一年度交易字第二一六號
    公  訴  人  臺灣高雄地方法院檢察署檢察官
    被      告  丙○○
    選任辯護人  施秉慧律師
                焦文城律師
    被      告  甲○○
右列被告等因過失傷害案件，經檢察官提起公訴（九十年度偵字第一五五六三號），
本院判決如左：
    主  文
丙○○從事業務之人，因業務上之過失傷害人，處有期徒刑肆月，如易科罰金，以
佰元折算壹日。緩刑貳年。
甲○○無罪。
    事  實
一、丙○○考領有自小客車駕駛執照，係高雄縣警察局旗山分局警備隊隊員，若逮捕
    或接受現行犯時，應依刑事訴訟法第九十二條第二項之規定立即解送檢察官，故
    押解人犯亦屬其負責之職務範疇，係以駕駛為附隨業務之人，其於民國九十年四
    月二十三日二十時許，駕駛車牌號碼ＤＭ—四九二八號之旗山分局警備車，載同
    該分局另名警員戊○○，沿高速公路國道十號外側車道由東往西方向行駛，欲共
    同解送涉犯毒品案件之丁○○前往臺灣高雄地方法院檢察署接受訊問，途經該路
    段三十公里九一九公尺處時，適有一棉被障礙物橫放於該車道上，其原應注意汽
    車行駛時，駕駛人應注意車前狀況，並隨時採取必要之安全措施，且該路段夜間
    無照明設備，尤應格外警戒車前動態，而依當時天候晴朗，路面乾燥無缺陷，復
    無不能注意之情事，詎其因未注意保持警戒狀態，未及時發現上開棉被障礙物，
    致未能提早減速行駛並變換車道，以避免事故之發生，復於緊急閃避上開棉被障
    礙物時，操控失當，致其所駕駛之前揭警備車先往左撞擊內側之車道護欄後，隨
    即再失控往路肩方向滑行，適有甲○○於同日十八時許駕駛車牌號碼ＸＣ—二三
    二八號自用小客車行經該處，亦不及閃避上開棉被障礙物先失控撞擊內側護欄，
    再一路滑行至路肩後，因車輛嚴重受損故障熄火，而靜止停置該處（甲○○則獨
    自在附近等待拖車前往協助處理），丙○○所駕駛之前揭警備車一路失控滑行至
    路肩後，乃再追撞上開甲○○所駕駛停放於該處之車輛，致當時乘坐於警備車內
    之丁○○受有顱內出血、右側血胸、左側氣胸、脾臟破裂、腹腔積血等傷害。
二、案經丁○○訴由臺灣高雄地方法院檢察署檢察官偵查起訴。
    理  由
壹、有罪部分：
一、訊據被告丙○○固坦承確有於右揭時地因閃避車道上之棉被障礙物不及，撞及護
    欄與被告甲○○所駕駛之自小客車，致告訴人丁○○受有上開傷害等情不諱，惟
    矢口否認有何業務過失傷害犯行，辯稱其發現棉被時已經距離很近，其見狀有立
    刻往左閃避，但失控先撞及內側護欄，不知為何會再撞上被告甲○○之自小客車
    ，其當天並未超速，故其就本件車禍並無過失云云。經查：
(一)當天被告丙○○駕駛前揭警備車，搭載證人即同分局另名警員戊○○及告訴人行
    駛於上開路段，其在快接近時才發現有一棉被障礙物橫在外側車道上，為閃避該
    棉被障礙物，急忙把方向盤左轉，先擦撞到分隔島護欄後，車子便失控往右邊路
    肩方向偏滑一節，業經被告丙○○自承無誤，核與告訴人、被告甲○○及證人戊○○、現場處理警員乙○○等人於本院調查中所陳述之情節大致相符，復有道路
    交通事故調查表一紙、現場相片十二幀在卷可憑。
(二)按汽車行駛時，駕駛人應注意車前狀況，並隨時採取必要之安全措施，道路交通
    安全規則第九十四條第三項定有明文。被告丙○○考領有普通小汽車駕駛執照，
    對此本應知之甚詳，且該路段並無路燈照明設備，此有卷附道路交通事故調查表
    可稽，並經被告丙○○、甲○○及證人乙○○證述屬實，其於夜間行駛該路段，
    能見距離遠低於白天行駛時之狀態，自應加倍警戒車前動態，以免前方若有道路
    施工、交通事故或出現掉落物等突發情形時，將因反應不及而有肇事之危險，是
    本件事故之發生，顯係因被告丙○○於夜間行駛時，對於車前動態未保持警戒，
    致未察覺車道前方之棉被障礙物，並及早減速行駛、煞車或作閃避之準備，迨於
    該棉被障礙物之極近距離前始欲變換車道往左閃避，然因上開警備車尚在高速行
    駛之狀態，乃因而失控撞及左側護欄及被告甲○○之前揭自小客車所致，縱被告
    確未超速行駛，然其有前揭過失，已甚明顯，臺灣省車輛事故覆議鑑定委員會亦
    認本件被告因閃避路面棉被操控失當致肇事之可能性較大，有該會九十一年七月
    十六日府覆議字第九一一一五七號函在卷可佐。而告訴人確因本件車禍而受有上
    開傷害，有診斷證明書、全民健康保險重大傷病證明申請書各一紙附卷足憑，與
    被告之過失行為間並有相當因果關係。
(三)被告丙○○之辯護人另以其行為應屬緊急避難云云置辯，惟按緊急避難行為，須
    自己或他人之生命、身體、自由、財產猝遇危險之際，非侵害他人法益別無救護
    之途，為必要之條件。倘行為人應注意並能注意而不注意，致有一定結果之發生
    者，則與緊急避難之法定要件顯然不符；又刑法第二十四條所稱因避免緊急危難
    而出於不得已之行為，係基於社會之公平與正義所為不罰之規定。倘其危難之所
    以發生，乃因行為人自己過失行為所惹起，而其為避免自己因過失行為所將完成
    之犯行，轉而侵害第三人法益；與單純為避免他人之緊急危難，轉而侵害第三人
    法益之情形不同。依社會通念，應不得承認其亦有緊急避難之適用。否則，行為
    人由於本身之過失致侵害他人之法益，即應成立犯罪，而其為避免此項犯罪之完
    成，轉而侵害他人，卻因此得阻卻違法，非特有背於社會之公平與正義，且無異
    鼓勵因過失即將完成犯罪之人，轉而侵害他人，尤非立法之本意，最高法院七十
    三年度台上字第一八二七號、七十二年台上字第七０五八號判決意旨可資參照。
    本件車禍係因被告丙○○之過失所致，業如前述，縱其事後係為閃避該棉被障礙
    物，始失控衝撞護欄及被告甲○○之自小客車，亦無適用緊急避難規定之餘地。
    綜上所述，本件事證明確，被告丙○○之過失傷害犯行，已堪認定。
二、按刑法上所謂業務，係指個人基於其社會地位繼續反覆所執行之事務，最高法院
    年台上字第一五五０號著有判例可資參照。被告丙○○係高雄縣警察局仁武分局
    警備隊隊員，於逮捕或接受現行犯後，自應依刑事訴訟法第九十二條第二項之規
    定，立即解送檢察官，是解送人犯原即屬其職務之範疇，自屬從事業務之人，先
    此敘明。是核本件被告丙○○所為，係犯刑法第二百八十四條第二項之業務傷害
    罪，公訴人漏未斟酌此點，而認被告係犯同法第二百八十四條第一項之普通傷害
    罪，尚有未洽，惟其基本事實同一，本院自應予審理，並變更其起訴法條。爰審
    酌被告係於執行公務中，一時疏未注意車前狀態而肇事，惡性尚非重大，且犯後
    態度良好，惟告訴人所受傷勢非輕，且其迄未與告訴人達成民事和解等一切情狀
    ，酌情量處如主文所示之刑，並諭知易科罰金之折算標準。又被告前未曾受有期
    徒刑以上刑之宣告，有臺灣高等法院被告全國前案紀錄表在卷足參，其因一時疏
    未注意，致觸本件犯行，雖尚未與告訴人達成和解，惟已先支付新台幣五十萬元
    之賠償金予告訴人，經此刑之宣告後，應知警惕而無再犯之虞，本院因認暫不執
    行其刑為當，予以宣告緩刑二年，用啟自新。
貳、無罪部分：
一、公訴意旨另謂：被告甲○○未考領有普通小行車駕駛執照，於民國九十年四月二
    十三日駕駛車牌號碼ＸＣ—二三二八號自用小客車，沿高速公路國道十號由東往
    西方向行駛，渠原應注意無照不得駕車，且駕車時應遵守行車速率限制（肇事路
    段行車速限為每小時八十公里），又車輛行進中，駕駛人應注意車前狀況，隨時
    採取必要安全措施，以避免發生危險，且當時天色昏暗視線不佳，尤應特別警戒
    車前狀況小心駕車，依當時之情形，復無不能注意之情事，詎竟疏未注意，以時
    速八十公里以上之高速貿然前行，於途經該路三十公里九一九公尺處時，因車速
    過快不及閃避橫越車道之棉被障礙物，致其車失控打滑先撞擊車道護欄而停置該
    處（被告甲○○肇事後行至路肩求援），乃同案被告丙○○駕駛車牌號碼ＤＭ—
    四九二八號警備車載同該分局另名警員戊○○共同押解告訴人丁○○隨後而至，
    亦疏未注意車前狀況，被告丙○○因超速閃避不及又撞上該棉被障礙物，致車輛
    失控打滑，先撞擊車道護欄，再追撞靜止於該處由被告甲○○駕駛之上開自用小
    客車，致告訴人受有顱內出血、右側血胸、左側氣胸、脾臟破裂、腹腔積血等傷
    害，因認被告甲○○亦涉有刑法第二百八十四條第一項之過失傷害罪嫌。
二、按犯罪事實應依證據認定之，無證據不得推定其犯罪事實；不能證明被告犯罪者
    ，應諭知無罪之判決，刑事訴訟法第一百五十四條、第三百零一條第一項分別定
    有明文。又犯罪事實之認定應憑真實之證據，倘證據是否真實尚欠明確，自難以
    擬制推測之方法，為其判斷之基礎；刑事訴訟法上所謂認定犯罪事實之證據，係
    指足以證明被告確有犯罪行為之積極證據而言，該項證據必須適合於被告犯罪事
    實之認定，始得採為斷罪之資料，最高法院亦著有五十三年臺上字第六五六號、
    六十九年臺上字第四九一三號判例足資參照。次按刑法上之過失，其過失行為與
    結果間，在客觀上有相當因果關係始得成立。所謂相當因果關係，係指依經驗法
    則，綜合行為當時所存在之一切事實，為客觀之事後審查，認為在一般情形下，
    有此環境、有此行為之同一條件，均可發生同一之結果者，則該條件即為發生結
    果之相當條件，行為與結果即有相當之因果關係。反之，若在一般情形下，有此
    同一條件存在，而依客觀之審查，不必皆發生此結果者，則該條件與結果不相當
    ，不過為偶然之事實而已，其行為與結果間即無相當因果關係，最高法院七十六
    年台上字第一九二號著有判例可資參照。又刑法上所謂過失，係指行為人依客觀
    情狀負有義務卻怠於注意，且依其個人能力可期待其注意，又該結果依一般社會
    經驗係可預見的，始能成立過失犯，是行為人如已盡其客觀上必要之注意義務，
    且對其並無期待可能性或預見可能性時，自無過失責任可言。
三、本件公訴人認被告甲○○涉有上開犯嫌，係以告訴人及證人戊○○之指訴、卷附
    診斷證明書、臺灣省高屏澎區車輛行車事故鑑定委員會鑑定報告等為其論據。訊
    據被告甲○○則堅決否認有何過失傷害犯行，辯稱係被告丙○○衝撞其所駕駛之
    自用小客車，其並無過失等語。
四、經查：
(一)按汽車行經高速公路載運物品散落於車道或路肩時，汽車駕駛人應於物品後方五
    十公尺至一百公尺處設置車輛故障標誌並即時清除，無法即時清除時，應即通知
    高速公路管理機關協助處理之，其所需費用由汽車駕駛人或汽車所有人負擔，高
    速公路交通管制規則第二十四條第三項定有明文。換言之，若汽車駕駛人所載運
    之物品散落車道或路肩，僅該汽車駕駛人本人負有立即清除之義務，合先敘明。
    被告甲○○當天係以時速一百零二公里之高速行駛於內側車道，為超車而變換至
    外側車道行駛，嗣因不及閃避橫放於外側車道之棉被障礙物，致失控先撞及左側
    護欄，再一路滑行至右側路肩後，因故障熄火而停置該處等情，雖經其自承無誤
    。惟本件外側車道上之棉被障礙物，係不詳姓名之人所掉落棄置於該處，縱該棉
    被障礙物之存在，確對該路段之所有使用人有立即之危險，然此危險之發生究非
    被告甲○○所致，而法律亦未課予道路使用人對於道路上之一切障礙物，均有主
    動排除之義務，是被告甲○○雖未於肇事後，立即將該棉被障礙物移置至路旁，
    亦難認其有何違反法定義務之情事。
(二)被告甲○○另自承肇事後車子便已故障熄火，無法啟動，且上開自小客車係渠向
    友人所借，渠借車時並不知道車上有無故障標誌，故上開自小客車因失控滑行至
    路肩並停置該處時，其並未打開閃光警示燈，亦未架設故障標誌等情屬實。惟本
    件共同被告丙○○原本係行駛於外側車道，因閃避上開棉被障礙物不及，先操控
失當撞及左側車道護欄後，該警備車即失控一路往路肩方向滑行，並直接衝撞被
    告甲○○所駕駛之上開自用小客車等情，已如前述，被告丙○○於擦撞左側護欄
    後，既已無法操控該警備車之行駛方向，則縱被告甲○○確有開啟閃光警示燈或
    架設故障標誌，仍無法避免本件車禍之發生，是被告甲○○未開啟閃光警示燈或
    架設故障標誌之行為，與本件車禍之發生尚不具相當因果關係。臺灣省高屏澎區
    車輛行車事故鑑定委員會及臺灣省車輛行車事故覆議鑑定委員會雖分別認「甲○○駕駛小客車與丙○○駕駛警備車失控撞及護欄為肇事原因，與道路障礙物（棉
    被）有因果關係」、「甲○○駕駛小客車與丙○○駕駛警備車，因閃避路面棉被
    操控失當致肇事之可能性較大」，分別有卷附高屏澎鑑字第九０一四四六號、府
    覆議字第九一一一五七號鑑定意見書在卷可稽，然鑑定委員會對於被告甲○○究
    有何種過失？該種過失與本件事故間有何因果關係，均未論及，自無法憑上開鑑
    定意見書遽為被告甲○○不利之認定。
五、綜上所陳，被告甲○○並無移置該棉被障礙物之作為義務，且本件車禍之發生係
    因被告丙○○疏未注意車前狀況所致，被告甲○○之車輛固有停放在路肩，且未
    開啟閃光警示燈或架設故障標誌之事實，然此對於被告丙○○是否可及時閃避該
    棉被障礙物一節，並無影響，是在一般情形下，縱有被告甲○○將車輛停放在路
    肩之同一條件存在，依客觀之審查，亦不必皆發生此結果，被告甲○○之行為與
    告訴人受傷結果並不相當，其行為與結果間並無相當因果關係。自難以被告丙○○搭載告訴人，撞及被告甲○○之車輛後受傷之事實，即令渠負過失傷害之刑責
    ，此外，本院並查無其他積極證據足資顯示被告就本件車禍之發生有何過失，揆
    諸首揭說明，自應為被告無罪之諭知。
據上論斷，應依刑事訴訟法第二百九十九條第一項前段、第三百條、第三百零一條第
一項前段，刑法第二百八十四條第二項、第四十一條第一項、第七十四條第一款，罰
金罰鍰提高標準條例第一條前段、第二條，判決如主文。
中      華      民      國      九十二      年      四      月    七    日
                                        臺灣高雄地方法院交通法庭
                                            審判長法  官  林  水  城
                                                  法  官  盧  怡  秀
        法  官  謝  雨  真
右正本證明與原本無異。
如不服本判決，應於判決送達後十日內，向本院提出上訴狀。
                                                  書記官  陳  威  志
中    華    民    國      九十二      年      四      月      十四      日
附錄本案論罪科刑法條：
刑法第二百八十四條
因過失傷害人者，處六月以下有期徒刑、拘役或五百元以下罰金，致重傷者，處一年
以下有期徒刑、拘役或五百元以下罰金。
從事業務之人，因業務上之過失傷害人者，處一年以下有期徒刑、拘役或一千元以下
罰金，致重傷者，處三年以下有期徒刑、拘役或二千元以下罰金。


司法院資訊處製作；財團法人民間司法改革基金會備份。
